台灣高等法院高雄分院民事判決  九十一年度重上字第六號
      上  訴  人  乙○○
                  丁○○
      上  訴  人  戊○○
      被上訴人    丙○○
                  甲○○○
右當事人間請求損害賠償事件，上訴人對於中華民國九十年十一月二十九日臺灣屏東
地方法院八十八年度重訴字第一九號第一審判決提起上訴，本院判決如左：
    主    文
原判決關於命上訴人乙○○、丁○○給付部分，暨命乙○○、丁○○負擔訴訟費用之
裁判均廢棄。
右開廢棄部分，被上訴人在第一審之訴駁回。
戊○○之上訴駁回。
第一審關於命乙○○、丁○○負擔訴訟費用部分，由被上訴人負擔；第二審訴訟費用
由上訴人戊○○負擔三分之一，餘由被上訴人負擔。
    事實及理由
一、上訴人戊○○未於言詞辯論期日到場，核無民事訴訟法第三百八十六條各款所列
    情形，爰依被上訴人之聲請，由其一造辯論而為判決。
二、被上訴人起訴主張：被上訴人於民國八十四年間提供二人所有土地，與蔡崇榮 (
    對於原審判決因未上訴而確定) 、上訴人戊○○簽立合建契約，興建房屋十棟，
    約定被上訴人丙○○、甲○○○各可分得二．四間及一．六間；蔡崇榮、戊○○
    各分得三間。嗣房屋建造完成、各依約定為所有權登記，僅餘一間房屋 (下稱系
    爭房地) 原應依十分之四、十分之六之比例登記予丙○○、甲○○○，為方便出
    售，雙方同意先登記戊○○名下，由其代售後分配價金予被上訴人。惟系爭房地
    竟遭戊○○之債權人聲請強制執行，經執行法院以八十六年度執字第八七三八號
    執行查封拍賣中，致無法依約出售分配價金。而上訴人乙○○、丁○○與蔡崇榮
    、戊○○就本件合建契約為合夥關係，及系爭房地經執行法院鑑價結果，房屋之
    現值為新台幣（下同）二百八十萬零二百元，基地為三百四十萬四千元，合計六
    百二十萬四千二百元，丙○○、甲○○○之權利分別為十分之四、十分之六，因
    此依債務不履行之契約關係，請求蔡崇榮與上訴人連帶賠償丙○○、甲○○○依
    序各二百四十八萬一千六百八十元、三百七十二萬二千五百二十元。
三、上訴人乙○○、丁○○則以：(一)乙○○因八十四年間借款二百五十萬元予戊○
    ○，迄八十六年一月七日仍未償還，乃以之移做合夥出資，與戊○○成立隱名合
    夥關係，並由戊○○簽發二百五十萬元之支票予乙○○，惟乙○○與蔡崇榮間不
    曾成立任何合夥關係。而上訴人丁○○與蔡崇榮或戊○○間，亦無成立任何合夥
    關係；(二)戊○○因欠乙○○二百五十萬元，乃將其分得合建房屋之一棟登記起
    造人為乙○○，並為第一次所有權登記，非因二人其後於八十六年始成立之隱名
    合夥關係。其後戊○○所簽發之二百五十萬元支票退票，又因戊○○先前以登記
    乙○○名義之房屋設定抵押借款五百萬元，均由蔡崇榮取走，乙○○始對登記戊
    ○○名下之系爭房地假扣押，且結算結果，蔡崇榮尚欠戊○○三百一十三萬元，
    戊○○乃託丁○○出面處理，並書立切結書；乙○○所為，乃單純追討欠款之行
    為，丁○○乃為朋友解決債務糾紛，又丁○○於合建房屋破土時到現場，均與合
    夥事務無涉，亦不足因此令其二人負合夥人之責任等語置辯。上訴人戊○○於本
    院未提出書狀作何聲明或陳述，惟於原審以：戊○○係承攬系爭合建房屋之興建
    工程，約定完工後可分三又十分之三間房屋，與蔡崇榮間並無合夥關係等語置辯
    。
四、被上訴人主張其提供土地與蔡崇榮簽立合建契約，並約定系爭房地暫登記在上訴
    人戊○○名下，由建主代售後，按丙○○十分之四、甲○○○十分之六之比例分
    配價金，其後因系爭房地遭乙○○假扣押後，又經戊○○之債權人聲請強制執行
    ，經執行法院執行查封拍賣，而無法出售分配價金或過戶，及系爭房地經執行法
    院鑑價結果，房屋之現值為二百八十萬零二百元，基地為三百四十萬四千元，合
    計六百二十萬四千二百元等事實，業據提出土地合建契約書二件、民事執行處函
    、鑑價報告，及建物登記謄本等為證，並為上訴人所不爭執，堪認為真實。則被
    上訴人依合建契約關係，對本件合建契約建主請求不履行之損害，核屬有據。惟
    此所謂建主，是否包括上訴人，即上訴人與蔡崇榮間就本件合建房屋之興建，是
    否成立合夥關係？或隱名合夥關係？及上訴人就合夥債務，是否均應負責？為兩
    造所爭執。
五、上訴人與蔡崇榮間就本件合建房屋之興建，是否成立合夥關係？或隱名合夥關係
    ？經查：
  (一)蔡崇榮就其與戊○○間就本件合建房屋之興建有合夥關係，資金各二分之一，
      由蔡崇榮出面與被上訴人簽約、戊○○負責執行工地工程業務等情，業於原審
      多次陳述在卷（原審卷五八頁背面、一０二頁、一三一頁、二九０頁、三四三
      頁），且上訴人戊○○於原審亦自認與蔡崇榮合夥（原審卷五九頁），對其就
      本件合建之十棟房屋分得三間，亦不爭執（原審卷九０頁、一五三頁），及據
      戊○○於原審八十八年五月二十七日具狀自稱與乙○○簽訂隱名合夥契約書，
      與乙○○自認於八十六年一月七日與戊○○成立隱名合夥契約之情相符（本院
      卷五七、五八頁），而觀諸該隱名合夥契約書第七條約定：甲方（即戊○○）
      代表公司與蔡崇榮先生共同投資興建萬丹鄉○○街九巷十五號等十戶房屋，乙
      方（即乙○○）係與甲方以隱名合夥投資，以後如有刑事責任甲方應自行與公
      司解決，與乙方無關等語，且經乙○○承認該約定無誤（本院卷五八頁），堪
      認戊○○與蔡崇榮間確有合資興建本件合建房屋之合夥關係存在。至戊○○雖
      另稱：係因承攬本件合建房屋之興建工程，才與蔡崇榮談好分房屋的條件，並
      登記為合建房屋之所有權人，及嗣後否認與乙○○簽立隱名合夥契約書，惟此
      部分陳述非但與其本人或蔡崇榮、乙○○所述不符，且與被上訴人同意將系爭
      房地先行登記戊○○名下代售，顯然其在合建契約中尚非居於工程承攬人之第
      三人地位之情有違，尚難認為真實。
  (二)上訴人乙○○與戊○○成立隱名合夥契約，為乙○○自認明確，並有契約書可
      憑，堪認屬實。至被上訴人主張乙○○與蔡崇榮間存在合夥關係，為乙○○所
      否認，且據蔡崇榮一再陳述伊只和戊○○合夥（詳如上述）；乙○○是插戊○
      ○之暗股，後來乙○○要求退股，要戊○○退回他二百五十萬元才會查封系爭
      房地；因伊欠戊○○三百一十三萬元，才給乙○○二百五十萬元，使其撤銷假
      扣押（原審卷五九頁背面、二九０頁、三八三頁）等語，足認其二人間並無合
      夥關係，而被上訴人就此未能舉證證明，核難採信。
  (三)蔡崇榮於原審陳述：丁○○曾說有參與戊○○之股份；丁○○是與戊○○一夥
      的；八十六年七月二十五日簽切結書，因戊○○與丁○○是合夥關係，所以我
      才將三百一十三萬元給丁○○各等語（原審卷一０二頁、二一三頁背面、一三
      一頁背面），且就其於另案被上訴人請求蔡崇榮等人移轉所有權登記事件中（
      原審法院八十七年度訴字第一五三號）曾陳述丁○○係戊○○之合夥人兼代理
      人之事實，亦不爭執（原審卷三七０、三七一頁）。參以蔡崇榮稱簽切結書當
      時，戊○○、乙○○均有到場（原審卷三七一頁），而因蔡崇榮欠戊○○三百
      一十三萬元、戊○○欠乙○○二百五十萬元，蔡崇榮乃交付丁○○三百一十三
      萬元，約定由丁○○負責乙○○塗銷假扣押及系爭房地過戶之事（詳切結書，
      原審卷四八、四九頁），亦即依丁○○出名簽立切結書之內容，及蔡崇榮竟未
      將款項直接交付在場之乙○○或戊○○，而輾轉使丁○○交付等情，足認丁○
      ○與合建契約之履行非無利害關係，非單純立於居間協調之角色。從而，蔡崇
      榮前揭關於丁○○與戊○○合夥關係之陳述，應認屬實；其另稱：不知丁○○
      與戊○○內部關係等語，或丁○○否認與戊○○間有合夥關係云云，均不足採
      。再就本件合建契約僅就蔡崇榮、戊○○與被上訴人等人約定房屋完工後，各
      可分得之比例（原審卷一五二頁至一五三頁），而不及乙○○與丁○○，及戊
      ○○因先前欠乙○○二百五十萬元（嗣以之移做隱名合夥之出資）乃另行將其
      分得之一棟房屋登記乙○○名下等情觀之，堪認乙○○、丁○○就本件合建關
      係之出資，其財產權均已移屬於戊○○，按之民法第七百零二條之規定，應認
      二人與戊○○間係成立隱名合夥關係。
六、上訴人就本件合夥債務，是否均應負責？
    按合夥財產不足清償合夥之債務時，各合夥人對於不足之額，連帶負其責任；又
    隱名合夥人就出名營業人所為之行為，對於第三人不生權利義務之關係；隱名合
    夥人，如參與合夥事務之執行，或為參與執行之表示，或知他人表示其參與執行
    而不否認者，縱有反對之約定，對於第三人仍應負出名營業人之責任。民法第六
    百八十一條、七百零四條第二項、七百零五條分別定有明文。經查：
  (一)上訴人戊○○與蔡崇榮間就本件合建契約有合夥關係，業如前述。而系爭房地
      已由執行法院查封拍賣中，無從變價分配予被上訴人或過戶，其餘九間依合建
      契約興建之房屋，亦已過戶給兩造或訴外人所有，均為兩造所不爭，則戊○○
      與蔡崇榮合資之合夥財產顯已不足清償對於被上訴人之債務，其二人自應對被
      上訴人負連帶清償責任。
  (二)上訴人乙○○、丁○○與戊○○間固成立隱名合夥關係，惟其二人如無民法第
      七百零五條所列事由，就出名營業人戊○○所為行為，對於第三人即不生權利
      義務之關係。被上訴人指稱上訴人乙○○登記為合建房屋起造人之一；丁○○
      常在工地監工、指揮工人，關於重大事情，都是丁○○與蔡崇榮商量，及乙○
      ○、丁○○參與系爭房地之處理而在切結書上簽名以示負責等情，足認乙○○
      、丁○○二人均有參與合夥事務云云。然單純登記為起造人或合建房屋所有權
      人，或在工地監工，均與參與合夥事務之執行有間，及乙○○對系爭房地假扣
      押，係為保全其債權之正當行為，簽立切結書，處理合夥債務糾紛，亦非合夥
      事務之一部，又被上訴人就丁○○曾就何等關於合建契約之重要事項與蔡崇榮
      商議，或係基於合夥關係而為監工，或二人有何其他執行合夥事務情事，復均
      未能舉證證明，其未能盡舉證責任，尚難認此部分主張為真實。揆諸前開說明
      ，即難認上訴人乙○○、丁○○就戊○○經營合夥事務對被上訴人所負債務亦
      應負責。
七、綜上，被上訴人主張上訴人戊○○與蔡崇榮均應負債務不履行之損害賠償責任，
    請求二人連帶給付丙○○、甲○○○依序各二百四十八萬一千六百八十元、三百
    七十二萬二千五百二十元，核屬有據，應予准許；其請求上訴人乙○○、丁○○
    連帶賠償同額之損害，為無理由，應予駁回。原審為上訴人乙○○、丁○○敗訴
    之判決，尚有未洽；上訴意旨求予將此部廢棄改為駁回被上訴人在第一審之訴，
    為有理由，爰由本院予以廢棄改判如主文第二項所示。再原審為上訴人戊○○敗
    訴之判決，經核於法並無不合，上訴意旨就此部分求予廢棄改判，為無理由，應
    駁回其上訴。
據上論結，本件上訴為一部有理由，一部無理由，依民事訴訟法第三百八十五條第一
項、第四百五十條、第四百四十九條第一項、第四百六十三條、第七十九條但書，判
決如主文。
中      華      民      國    九十一    年      五      月    二十二    日
                                      臺灣高等法院高雄分院民事第六庭
~B1審判長法官  許明進
~B2      法官  李炫德
~B3      法官  謝肅珍
右為正本係照原本作成。
如對本判決上訴，須於判決送達後二十日內向本院提出上訴狀，未表明上訴理由者，
，應於上訴後二十日內向本院提出理由書（均須按他造當事人之人數附繕本）。上訴
時應提出委任律師或具有律師資格之人之委任狀，並依附註條文規定辦理。
中      華      民      國    九十一    年      五      月    二十四    日
~B法院書記官  鄭翠芬
附註：
民事訴訟法第四百六十六條之一：
對於第二審判決上訴，上訴人應委任律師為訴訟代理人，但上訴人或其法定代理人具
有律師資格者，不在此限。
上訴人之配偶、三親等內之血親、二親等內之姻親，或上訴人為法人、中央或地方機
關時，其所屬專任人員具有律師資格並經法院認為適當者，亦得為第三審訴訟代理人。
第一項但書及第二項情形，應於提起上訴或委任時釋明之。
                                                                        Ｋ
